臺北高等行政法院簡易判決
　　　　　　　　　　　　　　　　　　 94年度簡字第00063號
原　　　告　甲○○
被　　　告　財政部臺灣省北區國稅局
代　表　人　許虞哲（局長）住同上
送達代收人　乙○○
上列當事人間因綜合所得稅事件，原告不服財政部中華民國93年
12月13日台財訴字第09300256480號訴願決定，提起行政訴訟。
本院判決如下：
    主  文
原告之訴駁回。
訴訟費用由原告負擔。
    事  實
壹、事實概要：
  一本案爭訟之背景事實：
    (一)原告係甲○○建築師事務所負責人，其辦理民國（下同）
      79年度綜合所得稅結算申報時，列報取自該事務所執行業
      務所得新臺幣（下同）202,891元，被告機關所屬新竹市
      稅捐稽徵處則將之核定為1,005,995元，歸課綜合所得總
      額1,966,297元。
    (二)原告不服上開核定而申請復查，復查結果追減執行業務所
      得98,233元。
    (三)原告對上開復查決定中維持原核定部分之規制性決定仍表
      不服，而循序提起訴願、再訴願，但均遭駁回。原告因此
      提起行政訴訟，經改制前之行政法院（現最高行政法院）
      以86年度判字第490號判決，撤銷原處分，發回被告機關
      重為核課。
    (四)被告機關重核結果，再追減執行業務所得588,620元，共
      計追減執行業務所得686,853元，變更核定綜合所得總額
      1,279,444 元，原告猶表不服，復就核減伙食費72,780元
      部分之規制性決定表示不服，而提起訴願及行政訴訟，但
      經訴願機關及本院與最高行政法院陸續駁回在案（最高行
      政法院駁回上訴之時間為92年11月27日）。
  二本案爭訟經過：
    (一)被告所屬新竹市分局在上開核課處分經法院判決確定之後
      ，依稅捐稽徵法第38條第3項規定填發繳款書，補徵原告
      尚未繳納之本稅2,547元並加計行政救濟利息10,588元。
    (二)原告則就加計行政救濟利息10,588元部分表示不服，而申
      請復查，但遭駁回，原告提起訴願亦遭駁回，因此提起本
      件行政訴訟。
貳、兩造聲明：
  一原告聲明：
    求為判決撤銷原處分（復查決定）及訴願決定。
  二被告聲明：
    求為判決駁回原告之訴。
參、兩造之爭點：
  一原告主張之理由：
    (一)原處分之理由認為行政法院撤銷重核之判決，係撤銷復查
      決定之處分，故原核定之處分仍然存在，且復查決期日皆
      超過2個月法定期限，雖為官方方延誤，且訴願期間也多
      所延誤，但因原告享有暫免納稅之利益，基於公允原則均
      應計息，實為錯誤。
    (二)按原處分既經撤銷，在另為處分前並無行政處分之存在，
      為前行政法院60年度裁字第49號判例所明白揭示；原處分
      既不存在，自不得提起行政救濟，亦為前行政法院62年度
      判字第467號判例所揭，而被告於86年間被前行政法院以
      86年度判字第490號判決，將原核稅處分撤銷在案，依行
      政稅序法第133條屬中斷之時效，同法第132條失效溯及既
      往。且按前述判例，不能對無行政處分提起訴願，因此對
      原告之不利處分經撤銷後就非屬原告可逕提行政救濟，也
      非屬被告能持續堅持為有效之主張甚明，且從「失效溯及
      既往」的法理明定可知，對同一件事先前雖有兩份以上同
      樣主張的函令處理，絕無其中之函令處分被判不符法理撤
      銷後，另函之同樣內容主張的函令，仍繼續有效之理，應
      同屬溯及失效，更何況復查結果係更正最早之查核結果，
      屬連帶連續性質，而復查結果與原查核結果對同一件事，
      同樣主張之處分，被撤銷後更有「失效溯及」的效果，皆
      屬失效，方屬符合法理，甚為明確，自無為計息依據之法
      理根據可言。
    (三)按前行政法院85年判字第1592號及86年判字第427號判決
      ，皆認為遲延決定期間，係稅捐機關之違失，不應計息之
      判決在案，連全國皆知的遠東集團也獲逾法定期限不應計
      息的行政救濟結果，而本件獨對小額納稅義務人作不同且
      不利而應計息之決定，是否公平合理，是否能息訟止爭，
      實為問題。
    (四)原處分認為原告有延緩納稅款之期限利益（利息收益）故
      基於公允原則，雖逾稅捐稽徵法第35條所規定2個月內之
      復查決定期限皆需計息，向原告徵收，實屬違法之論，說
      明如後。
    (五)稅捐稽徵法為國家「六法」之範疇內，為立國之基本，對
      任何國人皆有法律效果，而稅捐稽徵法第35條明定「
      ... 應於接到申請書後2個月內作成復查決定... 」...
      「前項期間屆滿後... 仍未作成決定」... 「納稅義務人
      得逕行提起訴願」，即「應」「得」意義有別，「應」為
      必須之意，「得」為可為，也可不為之意，故被告未在「
      應...2 個月內復查決定」之期限，即屬實質明顯違法，
      原告未逕行提起訴願屬「得」之，可為可不為之合法，因
      此被告之違法之期日，自不得為計息之根據，方有合乎法
      理之基本。
    (六)舉例言之，定期存款超過約定期限，則無定期存款之約定
      利率，為全國、全世界金融界所奉行之時間準則，何況前
      述國家法律明定之期限，可以故意違反而加以計息嗎﹖原
      處分決定顯然違反法理。
    (七)按最大公允是法律之前人人平等，違法逾應為之日期之復
      查決定，係屬公務人員之違法懈怠，若因而有所損失屬其
      責任，應非常明確，更不能算在無辜的納稅義務人之帳上
      加以補足，且如前例超出約定期限的定期存款，不能以接
      受存款的銀行有免支付利息的利益，而不依期限之約定而
      要求補足等同約定期限內之利率之利息，更何況本件涉及
      者係國家明定的期限，違反此法定期限，自然更無加計利
      息的法理依據。
    (八)因此撤銷原處分不僅有法理上明確之適當性，更能推動行
      政公務人員改正藐視法定期限之陋習，而使社會國家更進
      步。
  二被告主張之理由：
    (一)按「經依復查、訴願或行政訴訟程序終結決定或判決，應
      補繳稅款者，稅捐稽徵機關應於復查決定，或接到訴願決
      定書，或行政法院判決書正本後10日內，填發補繳稅款繳
      納通知書，通知納稅義務人繳納，並自該項補繳稅款原應
      繳納期間屆滿之次日起，至填發補繳稅款繳納通知書之日
      止，按補繳稅額，依原應繳納稅款期間屆滿之日郵政儲金
      匯業局之一年期定期存款利率，按日加計利息，一併徵收
      。」為稅捐稽徵法第38條第3項所明定。次按「行政救濟
      撤銷重核，其所撤銷者，依本部50年5月25日台財稅發第
      03497號函及67年7月29日台財稅第35047號函釋，係指撤
      銷復查決定之處分，故原核定之處分仍然存在。」為財政
      部82年11月26日台財稅第821503108號函所明釋。
    (二)本件經查行政訴訟確定判決應補徵稅額15,112元，原來本
      稅繳納期間為81年8月1日至10日，行政救濟期間原告於89
      年10月27日繳納稅款12,565元，被告機關所屬新竹市分局
      於93年1月12日接獲轉發之行政法院判決書正本後10日內
      （即93年1月22日），就差額本稅2,547元填發補繳稅款繳
      納通知書，並加計行政救濟利息10,588元，通知其繳納，
      並無不合。
    (三)原告主張原處分既經撤銷，另為處分前並無行政處分之存
      在，自無計息依據之法理云云，查原處分（復查決定）雖
      經最高行政法院判決撤銷重核，被告亦依撤銷意旨重為查
      核，並重作復查決定，踐行另一復查程序，故原核定稅捐
      之處分仍然存在，並不因復查決定遭撤銷而無效，次查納
      稅義務人依據稅捐稽徵法第35條規定申請復查，依同法第
      39條第1項規定暫緩移送強制執行應納稅捐，即納稅義務
      人因申請復查得享有暫免繳納稅款之利益，基於公允原則
      ，首揭同法第38條乃特規定凡經行政救濟終結決定或判決
      其應退或應補之稅款均應加計利息，本件原告既對核定稅
      捐不服，提起復查，經行政救濟程序確定後仍有應補繳稅
      款，被告依首揭規定加計利息，並無不合。
    理  由
壹、程序方面：
    本案作為原告行政爭訟標的之本稅金額為10,588元，未超過
    20萬元。而司法院曾於92年9月17日以（92）院台廳行一字
    第23681號令，依行政訴訟法第229條第2項之規定，將行政
    訴訟法第229條第1項之簡易案件金額（價額）自3萬元，提
    高為20萬元。故本案應認合於行政訴訟法第229條第1項第1
    款「關於稅捐課徵事件涉訟，所核課之稅額在新臺幣20萬元
    以下（原為3萬元，現提高為20萬元）而涉者」，應依簡易
    訴訟程序進行之。
貳、兩造爭執之要點：
  一本案中針對原告79年度綜合所得稅之核課處分，於92年11月
    27日經最高行政法院裁定駁回原告之上訴而確定以後，被告
    機關所屬新竹市分局乃依稅捐稽徵法第38條第3項規定，對
    原告之本稅部分加計行政救濟利息10,588元。
  二原告則爭執稱：
    (一)原來之核課處分（第一次處分）既經改制前之行政法院（
      現最高行政法院）以86年度判字第490號判決撤銷，則其
      補繳稅款之原應繳納日期無從起算。
    (二)被告機關遲延作成復查決定，不應歸責於原告。
    (三)以原告享有期限利益而加計利息，缺乏法理依據。
  三是以本案之爭點集中在：被告機關行政救濟利息之加計是否
    有據。
參、本院之判斷：
  一本案所涉一般法理之基本說明：
    (一)稅捐核課處分原則上是一個確認性的處分，而非一個形成
      性之處分，是對一個已經成立生效之稅捐債權予以確認而
      已。
    (二)稅捐法定原則只適用稅捐債權之成立、生效與清償期之確
      定等事項。而一個已經合法成立生效且清償期屆至之稅捐
      債權，其債權之履行或不履行所生之法律效果，在法理上
      ，可以直接類推適用民法有關債之履行的規定，並無「法
      律保留原則」下「稅捐法定原則」適用之餘地（除非國家
      以納稅義務人違反報繳義務，而另外課予超過一般法定遲
      延利息利率、而具有懲罰作用之「怠報金」或「滯納金」
      者，才須另有法律之明文）。
    (三)所得稅法制採自動報繳制，則其稅捐債務之清償期事實上
      早於申報時即已屆至。
    (四)而因緩繳稅款所生之利息追繳基本上不是一種「處罰」，
      而只是基於衡平之角度，將納稅義務人「額外享受之緩繳
      利益予以取回」，而不是「原有利益之侵犯」。
    (五)以上所言之稅捐法制基本法理，落實在實證法之階段，國
      家可以基於立法政策之考量，自行限縮其請求之範圍。
  二而稅捐稽徵法第38條第3項之規定內容，即是上開法理之實
    證法規範，從而被告機關依此法規範命原告補繳上開利息自
    無違誤，茲說明如下：
    (一)行為時稅捐稽徵法第38條第3項之規定內容：
      經依復查、訴願或行政訴訟程序終結決定或判決，應補繳
      稅款者，稅捐稽徵機關應於復查決定，或接到訴願決定書
      ，或行政法院判決書正本後10日內，填發補繳稅款繳納通
      知書，通知納稅義務人繳納，並自該項補繳稅款原應繳納
      期間屆滿之次日起，至填發補繳稅款繳納通知書之日止，
      按補繳稅額，依原應繳納稅款期間屆滿之日郵政儲金匯業
      局之一年期定期存款利率，按日加計利息，一併徵收。
    (二)本案中被告機關計算利息之始日為81年8月11日，其實從
      上述一般法理言之，上開債權之清償期屆至時點為80年3
      月31日報稅截止日，被告機關從寬以補徵處分作成時為準
      ，已屬有利於原告。
    (三)其計算利息之末日分別為89年10月27日及93年1月22日，
      亦屬填發補繳稅款繳納通知書之日（其實從法理上言之，
      要求計至實際繳納日亦無不可）。
  三原告主張各節均非可採，亦說明如下：
    (一)原告誤以為稅捐核課處分是形成性處分，以為只有形成處
      分作成後，稅捐債務才發出，這是出於對所得稅法制之誤
      解。
    (二)被告機關有無遲延作成復查決定，不影響原告客觀上是否
      享有緩繳稅款之期限利益之現實，而利息課徵只是應得利
      益之返還而已，無涉於責任。
    (三)遲緩繳納已到期之金錢債務，除非是債權人受領遲延所致
      ，不然加計利息乃是基本衡平法理，並無如原告所言「缺
      乏實質公平性或不符基本法理」之處。
肆、綜上所述，本件原處分並無不合，訴願決定予以維持亦無違
    誤，原告訴請撤銷於法無據，應予駁回。
據上論結，原告之訴為無理由，爰依行政訴訟法第236條、第98
條第3項前段，判決如主文。
中　　華　　民　　國　　94　　年　 　6　　月　 22  　 日
                              第五庭  法  官  帥嘉寶
上為正本係照原本作成。
本件以訴訟事件所涉及之法律見解具有原則性者為限，始得於本
判決送達後20日內向本院提出上訴狀並表明上訴理由，如已於本
判決宣示後送達前提起上訴者，應於判決送達後20日內補具上訴
理由（均按他造人數附繕本），且經最高行政法院許可後方得上
訴。
中　　華　　民　　國　　94　　年　 　6　　月　 22  　 日
   　　  　　　　　　　    　         書記官  蘇亞珍
